臺北高等行政法院判決　　　　　　　　　　　　　　　九十二年度訴字第三九○號
　　　　　　　　　　　　　　　.
　　原　　　告　甲○○○
　　被　　　告　勞工保險局
　　代　表　人　廖碧英總經理.
　　訴訟代理人　乙○○
　　　　　　　　丁○○
　　　　　　　　丙○○
右當事人間因勞保事件，原告不服行政院勞工委員會中華民國九十一年十一月二十日
勞訴字第○○四一四三一號訴願決定，提起行政訴訟。本院判決如左：
　　主  文
原告之訴駁回。
訴訟費用由原告負擔。
　　事  實
緣原告係由基隆市針織業職業工會申報參加勞工保險之被保險人，因右眼近視、左眼
外傷後眼球萎縮，於民國（下同）九十一年一月十日檢具財團法人長庚紀念醫院（下
稱長庚醫院）九十年十二月二十六日開具之勞工保險殘廢診斷書，向被告申請普通疾
病殘廢給付。案經被告審查結果，以原告所送上開殘廢診斷書之記載，其於八十八年
五月二十六日因外傷初診時左眼即已失明，惟遲於九十一年一月十日始提出申請，已
逾勞工保險條例第三十條所定二年請求權時效，乃於九十一年一月二十一日以保給殘
字第○九一六○一六二一五○號函否准所請。原告不服，向勞工保險監理委員會申請
審議，經該會以九十一年六月十九日（91）保監審字第○九九八號審議駁回。原告仍
未甘服，提起訴願，亦遭決定駁回，遂向本院提起行政訴訟。茲摘敘兩造訴辯意旨如
次：
甲、原告方面：
一、聲明：求為判決
１、訴願決定、審議審定及原處分均撤銷。
２、命被告依據勞工保險殘廢給付標準表第十七障害項目第七等級給付原告四四○日
    即新台幣二十八萬一千六百元之殘廢給付，及自起訴狀繕本送達翌日起至清償日
    止按年息百分之五計算之利息。
３、訴訟費用由被告負擔。
二、陳述：
１、參照長庚醫院於九十年十二月二十六日開具之勞工保險殘廢診斷書，其傷病名稱
    欄記載被保險人（即原告）因右眼近視、左眼外傷後眼球萎縮，八十八年五月二
    十六日（原告誤載為二十日）間前往長庚醫院就醫。八十八年五月間左眼不治，
    右眼持續治療至九十年十二月二十六日止；右眼矯正後視力為○．四，且無回復
    之可能。是以，原告因雙眼傷病程度不一，致左右眼失明時期有先後之別，依勞
    工保險條例第五十三條第一項規定：「被保險人因普通傷害或罹患普通疾病，．
    ．．一次請領殘廢補助費，．．。」原告俟雙眼皆經治療終止後，方依該項規定
    ，一次請領殘廢補助費，即屬合理、合法，故被告應給付原告新台幣（下同）二
    十八萬一千六百元。
２、按勞工保險條例施行細則第七十八條第一項規定：「．．請領殘廢給付者，以全
    民健康保險特約醫院或診所診斷為永久殘廢或永不能復原之當日為．．得請領之
    日。」，又內政部五十七年六月十一日臺內社字第二七五○○二號及五十九年四
    月二十九日臺內社字第三五五三四八號函，明示請領殘廢給付之時效起算日應自
    「實際治療終止確定殘廢之翌日起算」或「經審定為症狀固定永不能復原之日為
    發生保險事故日期」。原告於八十八年五月二十六日至九十年十二月二十六日間
    陸續前往長庚醫院門診治療七次，其殘廢給付保險事故發生日期應為九十年十二
    月二十六日，並非八十八年五月二十六日，此可從該醫院出具之診斷書明瞭右眼
    視力由初診時未矯正○．○七，矯正後○．四，好轉為未矯正○．一，矯正後○
    ．四，顯然有治療效果，故原告於八十八年五月二十六日當時並未治療終止，不
    符合永久殘廢或永不能復原之定義。
３、按私法之保險契約為保護弱勢之被保險人，定有滿足合理期待原則，公法關係之
    勞工保險契約亦不應悖離上開原則，有關勞工保險條例第五十三條第一項規定之
    疑義，應為有利於被保險人之解釋。且時效規定乃在避免權利之怠於行使，原告
    眼疾自八十八年五月發生車禍至九十一年十二月間，始終不斷醫療，確定右眼疾
    病終止治療後，隨即提出本件申請，並無怠於行使權利之情事，被告強求原告於
    治療過程中就已生障害部位請領殘廢給付，顯不合一般人之認知。另勞工保險條
    例第五十五條第九款規定應予扣除之情形，係指原已局部殘廢（投保時已存在或
    已領取殘廢補助），再因另一傷病而致殘廢程度加重。原告雙眼先後失明及視力
    減退，係因一次車禍傷害病發所致，並無另一次之傷病，是俟雙眼已經治療終止
    ，方依勞工保險條例第五十三條第一項規定，一次請領殘廢補助費。故長庚醫院
    醫師根據其專業，認定原告於九十年十二月二十六日殘廢狀態為永不能復原，則
    原告於九十一年一月十日提出殘廢給付申請，未逾勞工保險例第三十條規定之請
    領時效。至於原告右眼部位視力有時進步，有時退步，其症狀尚未固定。
４、按勞工保險條例第二十五條規定：「被保險人無正當理由，不接受保險人特約醫
    療院、所之檢查或補具應繳之證件，或受益人不補具應繳之證件者，保險人不負
    發給保險給付之責任。」係指不補具證件者方不予給付，並未規定申請人申請時
    之殘廢診斷書有疏漏時，被告不須命申請人補正或進行複檢而得逕予駁回，足證
    本件殘廢診斷書之殘廢部位欄僅填寫「左眼」，係因醫師不熟悉診斷書內容或不
    瞭解勞工保險殘廢定義而有所誤解，導致被保險人權益受損。惟被告可要求被保
    險人補正或複檢，卻捨此不由，逕行駁回，依行政程序法第九條：「行政機關就
    該管行政程序，應於當事人有利及不利之情形，一律注意。」、第三十六條：「
    行政機關應依職權調查證據，不受當事人主張之拘束，對當事人有利及不利事項
    一律注意。」、第四十三條：「行政機關為處分或其他行政行為，應斟酌全部陳
    述與調查事實及證據之結果，依論理及經驗法則判斷事實之真偽，並將其決定及
    理由告知當事人。」之規定，倘被告對原告所檢具之殘廢診斷書內容有所疑義，
    應依勞工保險條例第二十五條、第五十六條及同條例施行細則第七十六條第三項
    規定，補正或進行複檢，或調閱必要之檢查記錄或有關醫療病歷，以判斷事實之
    真偽。
５、原告於爭議申請書與訴願書皆表示係申請四四○日殘廢給付，縱使在殘廢診斷書
    之殘廢部位僅填寫左眼，惟在第五欄之視力障害（診斷殘廢時視力）欄已填寫：
    「未矯正左眼失明、右眼○．一，矯正後左眼失明、右眼○．四」，及治療終止
    診斷殘廢日期記載為九十年十二月二十六日，被告豈可能未予注意？故參照勞工
    保險殘廢給付標準表視力障害第十至第二十二障害項目所載，原告所患符合該表
    第十七障害項目第七等級四四○日殘廢給付。被告承辦人及其未具法定診斷權責
    之特約醫師未注意原告右眼僅餘○．四之視力，依勞工保險條例第五十一條規定
    俟雙眼治療終止時，一次請領殘廢補助費，且原告平日按時規矩繳費，從不遲延
    ，一旦發生保險事故，被告不得為了逃避給付責任，逕將審定殘廢日期往前推移
    至初診時之八十八年五月二十六日，造成原告申請逾期，有違誠實信用及信賴保
    護原則，故被告所為處分程序不符，遑論實質，有失公允。
６、按「當事人主張事實，須負舉證責任，倘所提出之證據，不足為其主張事實之證
    明，自不能認其主張之事實為真實。」、「所謂證據，自以積極而恰當，且對應
    證事實確能證明者始足當之，自非僅憑消極之迂迴證明，可以推定事實之真偽。
    」行政法院（現改制為最高行政法院）三十九年判字第二號判例及七十一年度判
    字第四六一號判決可資參照。被告認定原告初診當時即已殘廢，惟未提出積極而
    恰當之證據，對事實真相亦未能調查釐清，顯然侵害原告之法定權利。
乙、被告方面：
一、聲明：求為判決駁回原告之訴，訴訟費用由原告負擔。
二、陳述：
１、按「領取保險給付之請求權，自得請領之日起，因二年間不行使而消滅。」、「
    被保險人因普通傷害或罹患普通疾病，經治療終止後，如身體遺存障害，適合殘
    廢給付標準表規定之項目，並經保險人自設或特約醫院診斷為永久殘廢者，得按
    其平均月投保薪資，依同表規定之殘廢等級及給付標準，一次請領殘廢補助，．
    ．。被保險人領取普通傷病給付期滿，或其所患普通傷病經治療一年以上尚未痊
    癒，如身體遺存障害，適合殘廢給付標準表規定之項目，並經保險人自設或特約
    醫院診斷為永不能復原者，得比照前項規定辦理。」勞工保險條例第三十條及第
    五十三條定有明文。次按勞工保險殘廢給付標準表「視力障害」系列第十七項障
    害項目規定「一目失明，他目視力減退至○．六以下者」為第七等級殘廢，給付
    標準四四○日。再按「被保險人因遭遇傷害或罹患疾病，並未經指定醫院治療而
    成永久殘廢者，經過二年始向指定醫院請求發給殘廢診斷書申領殘廢給付，其時
    效之起算日期，應自實際殘廢之翌日起算。又被保險人因傷病在非指定醫院治療
    終止，並確定為永久殘廢而延至二年後再向指定醫院請求開具殘廢診斷書，據以
    請領殘廢給付，其時效起算日期，應自實際治療終止確定殘廢之翌日起算。」內
    政部（前勞工行政中央主管機關）五十七年六月十一日臺內社字第二七五○○二
    號函釋在案。
２、原告以其右眼近視、左眼外傷後眼球萎縮失明，於九十一年一月十日（被告收文
    日期）檢附長庚醫院九十年十二月二十六日開具之勞工保險殘廢診斷書，向被告
    申請普通疾病殘廢給付。案經被告審查，以原告所送上開殘廢診斷書之記載，其
    於八十八年五月二十六日初診時，其左、右眼矯正後之視力分別為失明及○．四
    ，則當時左眼殘廢症狀已符合勞工保險殘廢給付標準表第十九障害項目第八等級
    ，給付標準為三六○日，給付金額應為二十一萬九千六百元。惟原告遲至九十一
    年一月十日始提出申請，已逾勞工保險條例第三十條規定之二年請求權時效，故
    被告否准所請，並無不合，並經審議審定及訴願決定維持在案。
３、參照內政部五十七年六月十一日臺內社字第二七五○○二號函釋規定，原告於八
    十八年五月二十六日至長庚醫院初診時之矯正後視力為左眼失明、右眼○．四，
    則其初診時左眼已失明，症狀已固定可審定成殘，符合請領殘廢給付之要件，惟
    原告遲至九十年十二月二十六日始由上開醫院開具殘廢診斷書，並於九十一年一
    月十日始提出申請，已逾二年請求權時效。另原告申請審議時，經勞工保險監理
    委員會專科醫師審查意見認：「許張女士在初診時的確已失明，故當時已可確定
    成殘」，此有審查意見表附原審定卷可稽，故被告所為處分並無不合。至於原告
    自承其右眼視力症狀並未固定，本即不得請領殘廢給付，且其右眼部位並非本件
    原告申請時所提殘廢診斷書上記載之殘廢部位，應非本件爭執標的，併予敘明。
　　理  由
一、按「領取保險給付之請求權，自得請領之日起，因二年間不行使而消滅。」、「
    被保險人因普通傷害或罹患普通疾病，經治療終止後，如身體遺存障害，適合殘
    廢給付標準表規定之項目，並經保險人自設或特約醫院診斷為永久殘廢者，得按
    其平均月投保薪資，依同表規定之殘廢等級及給付標準，一次請領殘廢補助費。
    。被保險人領取普通傷病給付期滿，或其所患普通傷病經治療一年以上尚未痊癒
    ，如身體遺存障害，適合殘廢給付標準表規定之項目，並經保險人自設或特約醫
    院診斷為永不能復原者，得比照前項規定辦理。」勞工保險條例第三十條及第五
    十三條分別定有明文。次按「本條例第五十三條第一項及第五十四條第一項所稱
    治療終止，指被保險人罹患之傷病，經治療後，症狀固定，再行治療仍不能期待
    其治療效果之狀態。」、「依本條例第五十三條及第五十四條規定，請領殘廢給
    付者，以全民健康保險特約醫院或診所診斷為永久殘廢或永不能復原之當日為本
    條例第三十條所定得請領之日。」復為同條例施行細則第七十七條、第七十八條
    第一項所規定。又「被保險人因遭遇傷害或罹患疾病，並未經指定醫院治療而成
    永久殘廢者，經過二年始向指定醫院請求發給殘廢診斷書申領殘廢給付，其時效
    之起算日期，應自實際殘廢之翌日起算。又被保險人因傷病在非指定醫院治療終
    止，並確定為永久殘廢而延至二年後再向指定醫院請求開具殘廢診斷書，據以請
    領殘廢給付，其時效起算日期，應自實際治療終止確定殘廢之翌日起算。」為前
    勞工行政中央主管機關內政部五十七年六月十一日臺內社字第二七五○○二號函
    釋在案，核與法律規定無違，應予適用。
二、本件原告係由基隆市針織業職業工會申報參加勞工保險之被保險人，因右眼近視
    、左眼外傷後眼球萎縮，於九十一年一月十日檢具長庚醫院九十年十二月二十六
    日開具之勞工保險殘廢診斷書，向被告申請普通疾病殘廢給付。案經被告審查結
    果，以原告所送上開殘廢診斷書之記載，其於八十八年五月二十六日因外傷初診
    時左眼即已失明，惟遲於九十一年一月十日始提出申請，已逾勞工保險條例第三
    十條所定二年請求權時效，乃於九十一年一月二十一日以保給殘字第○九一六○
    一六二一五○號函否准所請。原告不服，循序起訴主張其雙眼傷病程度不一，自
    八十八年五月發生車禍後，始終不斷醫療，確定右眼疾病終止治療後，隨即提出
    申請，並無怠於行使權利情事，本件殘廢診斷書之殘廢部位欄僅填寫「左眼」，
    係因醫師不熟悉診斷書內容或不瞭解勞工保險殘廢定義而有所誤解，惟被告可要
    求被保險人補正或複檢，依行政程序法第九條、第三十六條、第四十三條規定，
    倘被告對原告所檢具之殘廢診斷書內容有所疑義，應依勞工保險條例第二十五條
    、第五十六條及同條例施行細則第七十六條第三項規定，補正或進行複檢，或者
    調閱必要之檢查紀錄或有關醫療病歷，以判斷事實之真偽，原告於爭議申請書與
    訴願書皆表示係申請四四○日殘廢給付，且殘廢診斷書第五欄之視力障害（診斷
    殘廢時視力）欄已填寫：「未矯正左眼失明、右眼○．一，矯正後左眼失明、右
    眼○．四」，及治療終止診斷殘廢日期記載為九十年十二月二十六日，故原告所
    患已符合勞工保險殘廢給付標準表第十七障害項目第七等級四四○日殘廢給付，
    原告平日按時規矩繳費，被告不得為了逃避給付責任，逕將審定殘廢日期往前推
    移至初診時之八十八年五月二十六日，造成原告申請逾期，有違誠實信用及信賴
    保護原則，且被告認定原告初診當時即已殘廢，卻未提出積極而恰當之證據（詳
    如事實欄所載）云云。惟查：
１、原告於九十一年一月十日檢具長庚醫院九十年十二月二十六日開具之勞工保險殘
    廢診斷書略載：「殘廢部位：左眼」「殘廢遠因：外傷」「殘廢近因：眼球萎縮
    」「傷病名稱：右眼近視、左眼外傷後眼球萎縮」「治療經過：病患因上述原因
    ，於民國八十八年五月二十六日至本院求治，目前由門診追蹤」「初診日期：八
    十八年五月二十六日上午十時」「住院診療期間：無」「門診診療期間：自八十
    八年五月二十六日至九十年十二月二十六日共門診六次」「初診時視力：未矯正
    —左眼失明、右眼零點零七。矯正後—左眼失明、右眼零點肆」「診斷殘廢時視
    力：未矯正—左眼失明、右眼零點壹。矯正後—左眼失明、右眼零點肆」「治療
    終止診斷殘廢日期：九十年十二月二十六日」「治療一年以上診斷為永久不能復
    原（即症狀尚未痊癒）日期：九十年十二月二十六日」等語。監理會並送請特約
    醫師審查表示：「依所附之診斷書，許張女士在初診時的確已失明，故當時已可
    確定成殘。故原審定無誤。」等語。以上，有長庚醫院九十年十二月二十六日開
    具之勞工保險殘廢診斷書、監理會特約醫師審查意見表等影本附原處分卷可稽。
２、查長庚醫院九十年十二月二十六日開具之勞工保險殘廢診斷書，並未將原告右眼
    列為殘廢部位，而該殘廢診斷書雖記載「初診時視力：未矯正—右眼零點零七。
    矯正後—右眼零點肆」「診斷殘廢時視力：未矯正—右眼零點壹。矯正後—右眼
    零點肆」，惟原告於九十三年二月六日行政訴訟補充狀所附長庚醫院於九十一年
    三月二十五日出具之診斷證明書，已記載：「診斷：左眼眼球萎縮右眼近視」「
    醫囑：左眼矯正視力無光覺，右眼矯正視力零點柒，從八十八年五月二十六日至
    九十一年三月二十五日門診治療共七次」等語，由原告右眼初診時視力—零點零
    七，經矯正後進展到視力零點肆，而於九十一年三月二十五日，更進一步進展到
    視力零點柒觀之，足見原告之右眼於長庚醫院九十年十二月二十六日開具勞工保
    險殘廢診斷書當時，其症狀尚未固定，依勞工保險條例施行細則第七十七條：「
    本條例第五十三條第一項及第五十四條第一項所稱治療終止，指被保險人罹患之
    傷病，經治療後，症狀固定，再行治療仍不能期待其治療效果之狀態。」之規定
    ，自難認原告右眼符合勞工保險條例第五十三條第一項所稱治療終止之狀態。
３、至原告左眼，由長庚醫院九十年十二月二十六日開具之勞工保險殘廢診斷書所載
    「初診時視力：未矯正—左眼失明。矯正後—左眼失明」「診斷殘廢時視力：未
    矯正—左眼失明。矯正後—左眼失明」等語觀之，其左眼不論是否經過矯正，均
    呈失明狀態，是原告於八十八年五月二十六日初診當時，其左眼失明症狀固定，
    斯時已可確定成殘。
４、如前所述，原告之右眼既未符合勞工保險條例第五十三條第一項所稱治療終止之
    狀態，自不得申領勞保殘廢給付，而原告之左眼失明，於八十八年五月二十六日
    初診當時，已屬症狀固定，確定成殘，則原告遲至九十一年一月十日始申請殘廢
    給付，已逾二年請求權時效，則被告據此，以九十一年一月二十一日保給殘字第
    ○九一六○一六二一五○號函否准原告所請，揆諸首揭規定，並無不合。
５、本件依原告所送長庚醫院九十年十二月二十六日開具之勞工保險殘廢診斷書內容
    ，已可為前述之判斷認定，並無疑義，原告主張應依勞工保險條例第二十五條、
    第五十六條及同條例施行細則第七十六條第三項規定，通知其補正、進行複檢或
    調閱必要之檢查紀錄或有關診療病歷，以判斷事實之真偽云云，經核尚無必要。
    又本件事證已明，核無原告所訴被告未提出積極而恰當證據之違法，亦無原處分
    違反誠實信用及信賴保護原則之可言。
三、綜上所述，本件原告殘廢給付之申請，因逾二年請求權時效，被告據此否准原告
    申請，並無違誤，審議審定及訴願決定遞予維持，俱無不合。原告仍執前詞訴請
    撤銷，暨請求判命被告依據勞工保險殘廢給付標準表第十七障害項目第七等級給
    付原告四四○日即新台幣二十八萬一千六百元之殘廢給付，及自起訴狀繕本送達
    翌日起至清償日止按年息百分之五計算之利息，均為無理由，應予駁回。
據上論結，本件原告之訴為無理由，爰依行政訴訟法第九十八條第三項前段，判決如
主文。
中　　華　　民　　國　　九十三　　　年　　　三　　　月　　  二十五　  　日
                               臺 北 高 等 行 政 法 院  第 六 庭
                                           審 判 長 法  官　林樹埔
           　　　　　　　　　　　　　　　　　　　　 法　官　許瑞助
           　　　　　　　　　　　　　　　　　　　　 法　官　曹瑞卿
右為正本係照原本作成。
如不服本判決，應於送達後二十日內，向本院提出上訴狀並表明上訴理由，如於本判
決宣示後送達前提起上訴者，應於判決送達後二十日內補提上訴理由書（須按他造人
數附繕本）。
中　　華　　民　　國　　九十三　　　年　　　三　　　月　　  二十五　  　日
             　　　　　　　　 　　　　　     　     書記官  方偉皓
